【裁判字號】    88,上更(一),270
【裁判日期】    890704
【裁判案由】    偽造文書等
【裁判全文】
臺灣高等法院臺中分院刑事判決                八十八年度上更(一)字第二七號
    上  訴  人
    即  被  告  乙○○
右上訴人因偽造文書等案件，不服台灣南投地方法院八十六年度易字第一三九號中華
民國八十六年三月十二日第一審判決（起訴案號台灣南投地方法院檢察署八十五年度
偵字第四一三一號）提起上訴，判決後經最高法院第一次發回更審，本院判決如左：
    主  文
原判決撤銷
乙○○盜用印章，足以生損害於他人，處有期刑貳月，如易科罰金，以參佰元折算壹
日。
    事  實
一、乙○○之父甲○○、兄石勝全因積欠丁○○借款及利息共新台幣 (下同 )一百四
    十萬元，之前甲○○曾多次與丁○○洽談將甲○○向台灣省林務局南投林區管理
    處（下稱南投林管處）承租之巒大事業區二九國有林班地之承租權轉讓予丁○○
    ，惟因條件不合而未成立，八十二年十二月間，甲○○及石勝全均不在家，乙○○因不堪丁○○向其催討甲○○、石勝全積欠之債務，竟未經甲○○之授權即以
    甲○○代理人之名義，與丁○○洽談上開國有林地承租權讓渡事宜，於同月二十
    七日，在南投縣埔里鎮己○○代書事務所，於己○○所擬之國有林地承租權讓渡
    契約書，乙方欄下簽署甲○○之姓名，並盜用甲○○置於家中之印章蓋於其上，
    再於其下簽署自己之姓名，表示代理甲○○簽約，足生損害於甲○○，嗣因甲○○另將該林地承租權讓與他人，丁○○乃具狀向台灣南投地方法院檢察署告訴甲○○詐欺，經傳喚未到，致甲○○遭台灣南投地方法院檢察署檢察官通緝，經到
    案後始查覺上情。
二、案經台灣南投地方法院檢察署檢察官自動檢舉偵辦。
    理  由
一、訊據被告乙○○，坦承以甲○○之代理人名義與丁○○訂立國有林地承租權讓渡
    契約，並於契約書上簽署甲○○之姓名，並蓋用甲○○之印章，惟矢口否認犯罪
    ，辯稱：之前伊父親甲○○有與丁○○談承租權讓渡事宜，但未談妥，甲○○去
    越南前，有說若有人要買叫伊先跟對方簽約，伊才拿甲○○印章去簽的云云，惟
    查證人甲○○於台灣南投地方法院檢察署八十五年度偵緝字第六十二號乙案中供
    稱：八十二年六月以後伊即出國，未回國，伊從未委託他人代為處理事務，去越
    南前有談，但未成立，乙○○訂約時伊不知情，於本案原審審理中證稱：伊去越
    南前有說，如有人要買可打電話給伊，但乙○○簽此契約前並未打電話給伊等語
    ，而被告於上開台灣南投地方法院檢察署八十五年度偵緝字第六十二號乙案中供
    述：伊將承租權轉讓丁○○之事，甲○○並不知道，於本案原審審理中供稱：簽
    契約前並未經甲○○同意，亦未徵詢過他，甲○○並未授授權伊代為簽名用印，
    於本院前審審理中供稱：伊兄石勝全欠丁○○債款連利息共一百四十萬元，伊父
    親甲○○之前曾幾次與告訴人洽談該國有林地承租權讓渡事宜，但均因條件不合
    而未成立，八十二年十二月，伊父、兄不在家，丁○○再向伊催討石勝全之債務
    ，伊不勝其煩，乃以甲○○代理人名義，與丁○○訂立承租權轉讓契約，另證人
    即國有林地承租權讓渡契約書上之見證人丙○○、劉俊欽證述：簽署契約時，乙○○有稱，係代理甲○○等語，另證人即本件承辦代書己○○證述：乙○○於契
    約書上簽署甲○○名字再於其下簽其自己之名字表示代理等語，有筆錄及國有林
    地承租權讓渡契約書影本在卷可稽，本件確係被告不堪丁○○索債，而未經甲○○之同意即以甲○○代理人之名義與丁○○簽署國有林地承租權轉讓契約書，並
    盜用甲○○之印章蓋於其上，致甲○○嗣後被訴詐欺並遭通緝，有台灣南投地方
    法院檢察署八十四年度偵字第三○六五號卷可查，事證已臻明確，被告所辯顯係
    卸責之詞，不足採信，其犯行應堪認定。
二、核被告所為係犯刑法第二百十七條第二項之盜用印章罪，原審予以論罪科刑，固
    非無見，惟原審判決認被告另犯刑法第二百十六條、第二百十條之行使偽造私文
    書罪及同法第三百三十九條第一項之詐欺取財罪則有未洽 (理由詳後 )，被告上
    訴否認犯罪雖無理由，但原判決既有上開未當之處，應由本院撤銷改判，爰審酌
    被告犯罪之動機、目的、手段及所生損害暨犯罪後之態度等一切情狀，量處如主
    文所示刑，並諭知易科罰金之折算標準。
三、公訴意旨另以：被告乙○○於八十二年間與其父甲○○在南投縣魚池鄉經營山產
    店，嗣因週轉不靈經濟陷入困境，竟意圖為自己不法之所有，於民國八十二年十
    二月間趁其父甲○○出境越南之機會，向丁○○詐稱，願將甲○○向台灣省林務
    局南投林區管理處承租之巒大事業區二九國有林班地之承租權轉讓予丁○○，並
    於同年十二月二十七日未經甲○○同意，擅自於讓渡契約書上偽造甲○○之簽名
    ，及盜蓋甲○○之印章，而偽造成甲○○同意讓渡之契約書，進而使丁○○誤認
    乙○○已經取得甲○○之授權，而與乙○○訂約並交付價金新台幣（下同）一百
    四十萬元，嗣因丁○○持上開讓渡書向林務局南投林管處申請變更承租人登記，
    乙○○未配合辦理，丁○○始知受騙，進而查獲上情，因認被告乙○○涉有刑法
    第二百十條之偽造私文書及第三百卅九條第一項之詐欺取財罪嫌云云。
四、按犯罪事實應依證據認定之，無證據不得推定其犯罪事實，刑事訴訟法第一百五
    十四條定有明文，經查本件係被告乙○○不堪丁○○索債，而未經甲○○之同意
    即以甲○○代理人之名義與丁○○簽署國有林地承租權讓渡契約書，並簽署甲○○之姓名及蓋用其印章於契約書上如上述，雖被告與丁○○訂約，未經甲○○授
    權同意，然在此之前，甲○○確曾與丁○○商談過上開國有林地承租權之讓渡事
    宜，因條件未談攏而未成立，業據證人甲○○於偵查中證述綦詳，並經丁○○於
    本院前審承認無訛（見本院前審卷第十八頁背面），而刑法第二百十條之偽造私
    文書罪，以造他人名義制作文書為構成要件之一，本件被告與丁○○簽約時，
    雖在契約書末尾訂約人乙方欄下書寫甲○○名字，及蓋用其印章，然在其下簽寫
    自己姓名，有該國有林地承租權讓渡契約書在卷可考，顯已表明係以代理人之名
    義代理簽蓋，並非其父甲○○所親自簽蓋，證人戊○○及丙○○亦證述：簽署契
    約時乙○○有稱，係代理甲○○等語，證人即本件承辦代書己○○證述：乙○○
    於契約書上簽署甲○○名字，再於其下簽其自己之名字，表示代理等語，亦如前
    述，而代理行為只要代理人有表示為本人代理之旨即可，不必簽署代理人方成立
    ，被告乙○○所為殊與造他人名義之要件不合，要難令負偽造文書罪名（最高
    法院廿六年渝上字第一二五號判例、七十二年台上字第七○八六號判決參照），
    次查國有林地承租權讓渡契約書上所載已付一百四十萬之價金（即訂金）係以甲○○與被告之兄石勝全所欠告訴人借款及利息共一百四十萬元債務所抵充，告訴
    人實際上並未交付現款一百四十元萬給被告，迭據被告於偵審中供述明確，並經
    丁○○在本院前審中陳述在卷（見本院卷第十八頁及背面），證人戊○○於八十
    五年十一月五月偵查中亦證稱：當場丁○○並未交付錢，證人己○○於八十五年
    十月十八日偵查中結證：當天我沒有印象買主有將錢交付對方等語，足見丁○○
    於原審偵審中指稱：伊當場曾交付現款一百四十萬元給被告乙節，顯非事實，不
    足採信，再被告之父甲○○確有向林務局承租巒大事業區廿九國有林班地一筆面
    積○．一二○○公頃，被告係因其父、兄欠丁○○債務不勝被催討，而以甲○○
    代理人名義與丁○○訂立契約，目的在替其父、兄償還債務，自無詐欺之故意，
    是被告所為，與刑法第三百卅九條第一項之詐欺罪構成要件，亦有未合，綜上所
    述，被告所辯，尚堪置信，此外，復查無其他確切證據足證被告有何偽造文書及
    詐欺犯行，被告犯罪尚屬不能證明，因與右開有罪判決部分有實質上 (偽造私文
    書 )及裁判上一罪之關係 (詐欺取財)，爰不另為無罪之諭知。
五、據上論斷，應依刑事訴訟法第三百六十九條第一項前段、第三百六十四條、第二
    百九十九條第一項前段、刑法第二百十七條第二項、第一項、第四十一條、罰金
    罰鍰提高標條例第一條前段、第二條，判決如主文。
    本案經檢察官李榮鴻到庭執行職務。
中      華      民      國     八十九     年      七      月     四     日
                                   臺灣高等法院臺中分院刑事第九庭
                                         審判長法  官  胡  森  田
                                               法  官  趙  春  碧
                                               法  官  康  應  龍
右正本證明與原本無異。
被告不得上訴
檢察官得上訴
如不服本判決應於收受送達後十日內向本院提出上訴書狀，其未述上訴之理由者並
得於提起上訴後十日內向本院補提理由書（均須按他造當事人之人數附繕本）。
                                               書記官  陳  明  珠
中      華      民      國     八十九     年      七      月     六     日
附錄：本案論罪科刑法條全文
偽造印章、印文或署押，足以生損害於公眾或他人者，處三年以下有期徒刑。
盜用印章、印文或署押，足以生損害於公眾或他人者，亦同。
                                                                        Ｄ


司法院資訊處製作；財團法人民間司法改革基金會備份。
